臺灣臺東地方法院刑事判決　　　　　　　 96年度易緝字第9號
公　訴　人　臺灣臺東地方法院檢察署檢察官
被　　　告　甲○○
上列被告因侵占等案件，經檢察官提起公訴 (71年度偵字第639
號)，本院判決如下：
    主  文
本件免訴。
    理  由
一、公訴意旨略以：(一)被告甲○○於民國71年2月中旬得知徐郭
    月珍之支票已將屆期，急須資金週轉。乘徐郭月珍於票載到
    期日之前1日向其借款新臺幣 (下同)20 萬元應急週轉時，
    先行扣取利息2萬元，僅交付本金18萬元，並約定每隔10日
    清償4萬元，至71年4月12日止完全清償，徐郭月珍乃簽發第
    一商業銀行、第163352至163356號，到期日各為71年3月2日
    、3月12日、3月22日、4月2日、4月12日面額各為4萬元之支
    票5紙交付，屆期業經領取清償，而取得月息10分之重利。
    (二)被告甲○○與吳勝雄係夫妻，得知徐郭月珍需款孔急，竟
    共同意圖為自己不法之所有，於71年3月間徐郭月珍簽發71
    年3月30日至6月30日之支票21張面額共1,268,000元委託其
    代為調現後，竟僅將調得之現款交付15萬元給徐郭月珍，而
    將餘款1,108,000元侵占入己花用，至71年4月7日宣告倒閉
    後逃匿無蹤等語，因認被告涉犯刑法第344條之重利罪及同
    法第335條第1項之侵占罪嫌。
二、按案件時效已完成者，應諭知免訴之判決，且得不經言詞辯
    論為之，刑事訴訟法第302條第2款、第307條分別定有明文
    。被告甲○○行為後，刑法於94年2月2日修正公布，並於95
    年7月1日施行。行為後法律有變更者，適用行為時之法律，
    但行為後之法律有利於行為人者，適用最有利於行為人之法
    律，刑法第2條第1項亦有明定。查被告行為時即修正前刑法
    第80條第1項第2款、第3款規定，追訴權因3年以上10年未滿
    有期徒刑者，10年內不行使而消滅；1年以上3年未滿有期徒
    刑者，5年內不行使而消滅。修正後刑法第80條第1項第2款
    、第3款則規定追訴權因犯最重本刑為3年以上10年未滿有期
    徒刑之罪者，20年內未起訴而消滅；犯最重本刑為1年以上3
    年未滿有期徒刑之罪者，10年內未起訴而消滅。比較修正前
    後之規定，修正後所定追訴權時效期間較長，表示行為人被
    追訴之期限較久，自屬對行為人不利，應以修正前刑法第80
    條之規定較有利於行為人。是本件關於追效權時效之認定，
    自應適用修正前刑法第80條之規定。又依「擇用整體性原則
    」(最高法院27年上字第2615號判例參照)，關於追訴權時效
    之停止進行，及其期間、計算，亦應一體適用修正前刑法第
    81條、第83條之規定。
三、次按追訴權之時效，如依法律之規定，偵查、起訴或審判之
    程序，不能開始或繼續時，停止其進行。停止原因繼續存在
    之期間，如達於第80條第1項各款所定期間4分之1者，其停
    止原因視為消滅，修正前刑法第83條第1、3項定有明文。又
    刑法追訴權之時效規定，係指刑事追訴機關於法定期間內，
    怠於行使偵查、起訴、審判等追訴權，即生時效完成，而消
    滅追訴權之效果，故案經提起公訴後，被告在逃經依法通緝
    ，致無法行使審判權時，其追訴權之時效，依同法第83條第
    1項、第3項之規定，應停止進行至法定追訴期間4分之1。再
    按修正前刑法第80條第1項規定，追訴權因一定期間不行使
    而消滅，係指追訴機關於法定期間內，怠於行使追訴權，即
    生時效完成，而消滅追訴權之效果。故追訴權消滅時效之發
    生，應以不行使追訴權為其前提要件。又所謂追訴權，係對
    行刑權而言，應指形式的刑罰權，包括偵查、起訴及審判權
    在內，若已實施偵查，此時追訴權既無不行使之情形，自不
    生時效進行之問題。況修正前刑法第80條之立法理由稱「偵
    查為行使公訴權最初之手續」，亦足為上開立論之佐證。(
    最高法院82年度第10次刑事庭會議決議參照)
四、本件被告甲○○被訴於71年2月中旬涉犯刑法第344條重利罪
    嫌、於71年4月7日 (行為終了時)涉犯同法第335條第1項侵
    占罪嫌，法定刑分別為1年以下有期徒刑、拘役或科或併科1
    千元以下罰金、及5年以下有期徒刑、拘役或科或併科1千元
    以下罰金，依修正前刑法第80條第1項第2款、第3款之規定
    ，被告所犯重利罪之追訴權時效為5年，侵占罪之追訴權時
    效為10年。被告於本院審理中因逃匿，經本院發布通緝，致
    審判之程序不能繼續。依修正前刑法第83條第3項之規定，
    追訴權之時效停止原因繼續存在期間達於時效期間4分之1者
    ，停止原因視為消滅之規定，以被告所犯重利罪、侵占罪之
    追訴權時效分別為5年、10年之4分之1計算，上開2罪分別有
    1年3月、2年6月時效停止進行。又參酌上開決議意旨，案件
    於偵查、審判進行中，追訴權既無不行使之情形，自不發生
    時效進行之問題。本件被告被訴重利罪及侵占罪之事實，經
    臺灣臺東地方法院檢察署檢察官於71年5月25日開始偵查，
    於同年9月25日提起公訴，於同年10月5日繫屬於本院，而因
    被告逃匿致本院審判之程序不能開始，經本院於同年10月14
    日發布通緝，有通緝書附卷可佐 (見本院71年度易字第348
    號卷第20頁通緝書)。是就被告所犯重利罪部分，依修正前
    刑法第80條第2項前段之規定，自被告71年2月15日犯罪行為
    終了日起算 (不知日者以當月15日為準)，加上5年之時效期
    間、因通緝而時效停止進行之期間1年3月、開始實施偵查之
    日 (即71年5月25日)起至原審發布通緝之日 (即71年10月14
    日)止之期間，再扣除公訴人自71年9月25日起訴至71年10月
    5日案件繫屬於本院之期間後，重利罪追訴權時效業已於77
    年9月25日完成；所犯侵占罪部分，依修正前刑法第80條第2
    項前段之規定，自被告71年4月7日犯罪行為終了日起算，加
    上10年之時效期間、因通緝而時效停止進行之期間2年6月、
    開始實施偵查之日 (即71年5月25日)起至原審發布通緝之日
    (即71年10月14日)止之期間，再扣除公訴人自71年9月25日
    起訴至71年10月5日案件繫屬於本院之期間後，侵占罪追訴
    權時效業已於84年2月17日完成。揆諸前揭說明，本件爰不
    經言詞辯論，應為諭知免訴之判決。
五、依刑事訴訟法第302條第2款、第307條判決如主文。
中　　華　　民　　國　　96　　年　　5 　　月　　31　　日
                  刑事第二庭審判長法  官  李水源
                                  法  官  曾宗欽
                                  法  官  簡芳潔
以上正本證明與原本無異。
如不服本判決，應於判決送達後10日內向本院提出上訴狀 (須附
繕本)。「勿逕送上級法院」
                                  書記官  尹玉琪
中　　華　　民　　國　　96　　年　　6 　　月　　4 　　日
